【裁判字號】    98,台上,2227
【裁判日期】    980423
【裁判案由】    公務員縱放人犯等罪
【裁判全文】
最高法院刑事判決            九十八年度台上字第二二二七號
上  訴  人  台灣高等法院台南分院檢察署檢察官
上  訴  人
即  被  告  甲○○
選任辯護人  薛西全律師
            劉妍孝律師
            邱國逢律師
上  訴  人
即  被  告  乙○○（原名黃裕達）
選任辯護人  林國明律師
上  訴  人
即  被  告  丙○○
            戊○○
共      同
選任辯護人  王炳輝律師
            林松虎律師
上  訴  人
即  被  告  丁○○（原名林俊卿）
上列上訴人等因被告等公務員縱放人犯等罪案件，不服台灣高等
法院台南分院中華民國九十八年一月七日第二審更審判決（九十
七年度重上更(六)字第二七三號，起訴案號：台灣台南地方法院檢
察署八十八年度偵字第四九０三、四九四八、六０五三號），提
起上訴，本院判決如下：
    主  文
上訴駁回。
    理  由
壹、關於甲○○、乙○○（原名黃裕達）丙○○、丁○○（原名
林俊卿）、戊○○所犯修正前台灣地區與大陸地區人民關係條例
第七十九條第一項、第八十條第一項前段之罪、公務員共同縱放
職務上依法逮捕之人及甲○○、乙○○另犯共同登載不實公文書
罪部份：
按刑事訴訟法第三百七十七條規定：上訴於第三審法院，非以判
決違背法令為理由，不得為之；是提起第三審上訴，應以原判決
違背法令為理由，係屬法定要件。如果上訴理由書狀並未依據卷
內訴訟資料具體指摘原判決不適用何種法則或如何適用不當，或
所指摘原判決違法情事，顯與法律規定得為第三審上訴理由之違
法情形不相適合時，均應認其上訴為違背法律上之程式，予以駁
回。檢察官上訴意旨略以：原審未審酌丙○○、丁○○、甲○○
等三人所供，丙○○已申請上級核撥本次查緝獎金，但尚未獲核
撥之可信性，並向內政部警政署水上警察局第四警察隊調取民國
八十八年四月三日前後申領破案獎金之相關資料，俾憑判斷，而
以行政院海岸巡防署海洋巡防總局函文二份，遽以認定丙○○等
未陳報上級申領破案獎金，尚未著手利用職務上機會詐取財物行
為，不構成未遂罪，而不另為無罪之諭知，非惟採證認事與論理
及經驗法則有違，並有調查職責未盡之違法等語。上訴人即被告
甲○○上訴意旨略稱：（一）、原判決未查明依據何法規認定甲
○○等職司查緝走私、偷渡及其他刑案，僅泛言係依法令服務於
國家所屬機關而具有法定職務權限之公務員，理由說明亦欠明暸
，顯屬理由不備。（二）、原判決事實認定：甲○○、乙○○、
丁○○、丙○○、戊○○等人獲知船已抵達內政部警政署水上警
察局第四警察隊所屬安平港航道南岸停靠，旋由丁○○以廂型車
將偷渡客康成凱等十一人予以逮捕，再接送至台南市○○路丙○
○租屋處，向康成凱等十一人謊稱已平安到達，要求渠等打電話
回大陸報平安等情。另於理由說明本件運送大陸客偷渡來台，僅
能解為該「一一０三」專案所衍生之案件，並以供述先後執為採
證與否之標準，認無證據證明確有乙○○、丙○○、丁○○等人
及魏添火所述「小江」之情事；顯與採證法則有違。（三）、原
判決事實認定：甲○○、乙○○、丙○○、丁○○、戊○○等人
基於縱放人犯之共同犯意，交由魏添火領交三名大陸女偷渡客予
不詳姓名者等情；惟於理由欄內援引丁○○所稱：「（第十九頁
第八行）偷渡客到台北有交給雇主，也有跟蹤雇主」、「第二十
一頁第三十行）釣出幕後的人士」、「（第二十二頁第九行）依
我的想法甲○○應該知道狀況」「第二十二頁第五行）我們把人
交給魏添火」等語；亦有事實與理由及理由相互矛盾之違法。（
四）、起訴書所載藏匿人犯、縱放人犯及過失致脫逃等各罪之犯
罪事實不同，原判決自應就起訴之犯罪事實，予以審判，如認應
合併處罰，就藏匿人犯部份，應為無罪之諭知，如認有牽連關係
，則不另諭知無罪。詎原判決就起訴之不同犯罪事實，遽行變更
藏匿人犯之起訴法條，論處甲○○等縱放人犯罪刑，於法顯有未
合。（五）、本件主要是由丁○○及丙○○二人策劃，甲○○對
於共同被告丁○○、丙○○、戊○○、乙○○等將人犯帶往丙○
○租賃處看守，欲分批逮捕，製造績效乙節並不知情，初無犯意
聯絡，後丁○○返回隊部向甲○○報告後，始知悉並指示全部帶
回隊部，係丁○○、丙○○先斬後奏，造成既成事實再向甲○○
報告，甲○○乃予容認，任其發生，原判決就此部分，認定甲○
○初始即與丁○○、丙○○等有犯意聯絡，洵與卷內證據資料不
符，而有證據上理由矛盾之違法。且原判決未究明丁○○、丙○
○是否利用不知情之甲○○縱放人犯，及甲○○為直接故意或間
接故意，遽予論處與其他共同被告相同之刑，並將丁○○有利於
甲○○犯意認定之供詞棄置不論，仍有採證違法及理由不備之違
誤。（六）、丁○○、丙○○二人於調查站所為供述，該等筆錄
之記載，文字部分相同，顯係互相抄襲，非出於丁○○、丙○○
之自由意思。原判決認丁○○、丙○○於調查站之陳述有證據能
力。惟對於其等二人之調查站筆錄，為何內容之記載相同未加調
查，亦未說明理由，復有查證未盡及理由不備之可議。（七）、
原判決事實既認定大陸蛇頭有收到每位偷渡客各人民幣二萬五千
元至三萬元之事實。惟理由內卻說明此部分應認無積極證據足資
證明魏添火或大陸蛇頭有收到各該人民幣而得利之結果，與修正
後貪污治罪條例圖利罪之構成要件顯不相當，同有事實與理由矛
盾之違誤云云。上訴人即被告乙○○上訴意旨略以：（一）、乙
○○僅是依法查緝大陸偷渡犯，遵照隊長甲○○之指示辦理，對
於林俊卿、丙○○等人事先有與魏添火商議安排大陸客非法偷渡
來台之事實，均不知情。原判決援用同案被告魏添火於調查站之
供述，遽採為認定乙○○有罪之證據，所認定之事實與該項證據
不相適合，已有證據上理由之矛盾。又原判決對甲○○、丙○○
、林俊卿有利於乙○○之證據，漏未審酌，亦未說明為何不予採
信之理由，復未說明其等於調查站之供述有何特別可信性及必要
性之具體理由，非惟理由不備，並有違證據法則。（二）、乙○
○既無為刑事績效之目的，事前亦未與魏添火謀議安排大陸偷渡
客來台事宜，更無出資租用漁船之行為，迨事成之後，亦無分得
任何利益，復未參加慶功宴，應無參與此項犯罪行為，僅奉命逮
捕大陸偷渡客李依佑一人，其餘六人均非乙○○所逮捕。原判決
所引證據，僅涉及蔡丙土、丙○○、丁○○及戊○○參與犯罪部
分，並無乙○○共同參與縱放人犯計畫之相關事證，殊難遽認乙
○○事先知情並有縱放人犯之犯意聯絡或行為分擔。（三）、原
判決所援用之八十八年三月八日電話監聽錄音帶譯文，係乙○○
審判外之陳述，其中有關括弧內（大陸客在場）、（抓回去）等
語之記載，係調查員自行添載，錄音談話中並無上開內容，此部
分應無證據能力，且足以影響原審有關犯罪事實之認定云云。上
訴人即被告丁○○上訴意旨亦略稱：丁○○並無使該十一名大陸
偷渡客進入台灣地區及藏匿人犯之故意，曾聲請傳喚承辨檢察官
王森榮到庭作證，以明案情。原審未予調查，復未說明何以不予
調查之理由，理由洵有不備云云。上訴人即被告丙○○、戊○○
上訴意旨均略以：（一）、由伊等所供將女偷渡客三人送往台北
之經過，可知女偷渡客係由黃浚璋、丁○○、戊○○與魏添火，
以專車送往三重市途中，支援人員之戊○○於雲林縣斗南即先行
下車離去，而丙○○並未搭乘載送女偷渡客北上之專車；對於女
偷渡客北上之行蹤，原不知情。況代理隊長甲○○所亦辯稱：並
無縱放大陸偷渡客之犯意，同意「三女」送往北部，意在「釣魚
」。是原判決所認定之事實與其所採用之證據，顯不相適合，且
未於理由內敘明認定丙○○與戊○○縱放人犯所憑之證據及認定
之理由。（二）、依原判決之認定，丙○○與戊○○等人之行為
，僅止於商請船主等人協助，由「溪天翔號」漁船所有人吳忠提
供該漁船而由楊明春擔任船長，駕船前往大陸載運偷渡客十一人
駛回台灣，計畫待其登岸，即加逮捕。既未隨船載運該等偷渡客
，即無著手實行使大陸地區人民非法進入台灣地區之共同犯罪行
為。原判決卻認丙○○與戊○○等人與吳忠、楊明春等皆為共同
正犯，法則之適用，洵有不當。（三）、刑事訴訟法係採實質的
真實發現主義，審理事實之法院，為發見真實得依職權調查證據
，其於公平正義之維護或對被告之利益有重大關係事實，且應依
職權加以調查，並予當事人陳述意見之機會。伊等皆無「縱放職
務上依法逮捕之人」之犯罪故意，祇因思慮不周，運作過當，造
成無以彌補之憾事，允應審酌丙○○承辦專案勤務，只帶第一批
偷渡客到黃金海岸，讓分隊長查緝，第二、三批查緝均未參與；
而戊○○非專案人員等情，從輕量刑，方為適法云云。惟查：採
證認事，係事實審法院之職權，其對證據證明力所為之判斷，如
未違背經驗法則與論理法則，復已敘述其憑以判斷之心證理由者
，即不能任意指為違法，據為提起第三審上訴之合法理由。且認
定犯罪事實所憑之證據，並不以直接證據為限，間接證據亦包括
在內，審理事實之法院綜合卷內各種直接、間接證據，本於推理
作用，於通常一般之人均不致有所懷疑，得確信其為真實之程度
者，資為認定犯罪事實之基礎，如無違背一般經驗法則，尚非法
所不許。原判決綜合全案卷證資料，本於事實審法院之推理作用
，認定上訴人即被告（下稱被告）甲○○、乙○○、丙○○、丁
○○、戊○○有其事實欄所載之犯行，因而撤銷第一審關於被告
等部分之科刑判決，改判依行為時牽連犯規定，從一重論甲○○
公務員共同縱放職務上依法逮捕之人罪，處有期徒刑壹年陸月，
減為有期徒刑玖月；乙○○公務員共同縱放職務上依法逮捕之人
罪，處有期徒刑壹年陸月，減為有期徒刑玖月；丙○○公務員共
同縱放職務上依法逮捕之人罪，處有期徒刑壹年陸月，減為有期
徒刑玖月。丁○○公務員共同縱放職務上依法逮捕之人罪，處有
期徒刑壹年陸月，減為有期徒刑玖月；戊○○公務員共同縱放職
務上依法逮捕之人罪，處有期徒刑壹年陸月，減為有期徒刑玖月
。已詳細說明就案內所有證據，本於調查所得心證，分別定其取
捨，而憑以認定之依據及理由；對於被告等所為之辯解，如何不
可採，亦於理由內逐一指駁，俱有卷存之證據資料可資覆按。復
說明被告等於警詢、偵查及審理時提及「小江」之人，乃據以彈
劾其等供述之憑信性，並認無證據證明確有被告等及魏添火所述
「小江」之人；又被告等於偵查中之供述，檢察官係以被告身分
傳喚，縱未命為具結，並無違法，且審理時已接受其他被告及辯
護人之詰問，而渠等偵查中未經具結之陳述，亦查無顯不可信之
情況，認該供述筆錄具有證據能力之理由。所為論斷，核與證據
法則無違，並無以臆測作為證據之情形，乃事實審法院採證認事
之職權行使。另原判決認定被告等職司查緝走私、偷渡及其他刑
案，基於縱放人犯之共同犯意，交由魏添火領交三名大陸女偷渡
客予不詳姓名者，雖僅說明被告等係依法令服務於國家所屬機關
而具有法定職務權限之公務員，未援引其等職務權限之依據，固
稍嫌簡略，究非未載理由。甲○○上訴意旨（一）、（二）、（
三）、乙○○上訴意旨（一）、（三）、丙○○及戊○○上訴意
旨（一）對原審採證認事之職權行使，漫事爭執，難認已符合首
揭法定第三審上訴之要件。又起訴書所記載被告之「犯罪事實」
（包括起訴效力所及之具有同一案件關係之犯罪事實），乃法院
審判之對象（範圍），若起訴書犯罪事實欄內，對被告之行為已
有記載而未予審判，即有刑事訴訟法第三百七十九條第十二款規
定已受請求之事項未予判決之違背法令。至於起訴書引用之犯罪
法條，僅係公訴人主張被告觸犯何項罪名之意見，供法院審判之
參考，法院審判時於同一基本事實之範圍內，並不受起訴法條之
拘束，亦即法院在不擴張及減縮原訴之原則下，於不妨礙起訴基
本社會事實同一之範圍內，得自由認定事實，所據以論罪科刑之
法條不受檢察官所引應適用法條之拘束，而得變更檢察官所引應
適用之法條。此於法院審理結果，所認定之犯罪事實與檢察官起
訴事實本屬同一，僅因檢察官對犯罪行為之評價不同或疏忽，而
誤引法條，致檢察官所引適用罪名構成犯罪事實與起訴基本社會
事實不同一，經變更檢察官所引起訴法條結果，縱適用不同罪名
與檢察官所引適用罪名（非起訴事實）之基本社會事實本質不同
，不得據而逆推法院所認定之犯罪事實與檢察官起訴事實不同一
，而無上開法條之適用。至若檢察官起訴之犯罪事實，經法院依
上開規定變更起訴法條，而為有罪之判決時，該事實既構成犯罪
，且已變更罪名，即不能再就檢察官所引用之罪名諭知無罪，或
於理由內說明不另為無罪之諭知。原判決已說明丁○○、戊○○
二人過失致依法逮捕之人中有一名姓名、年籍不詳大陸女偷渡客
脫逃，起訴書雖未引用法條，但於起訴事實已載明該大陸偷渡客
十一人已入於丁○○等警員實力支配之下，屬被告等依法逮捕之
人，其中一人趁隙逃跑之事實，已就丁○○、戊○○二人過失致
職務上依法逮捕之人脫逃之行為予以記載，即應為法院審判之對
象，此部分併予審理，論處丁○○（即林俊卿）、戊○○二人以
刑法第一百六十三條第二項過失致職務上依法逮捕之人脫逃罪刑
，於法並無違誤；另起訴書事實亦載明丙○○等人欲將康成凱等
大陸偷渡客載運至安排地點時，一名不詳姓名女偷渡客乘機逃跑
不知去向，魏添火詢問陳雪仙及另三名不詳女偷渡客是否去賣淫
時，因陳雪仙堅不前往，魏添火只將另三名女偷渡客交由丙○○
、林俊卿、戊○○載往台北縣三重市○○道下交予不詳之人，而
行蹤不明等語。原審審理結果，認應依刑法第一百六十三條第一
項之縱放人犯罪論處。惟所認定之犯罪事實與檢察官起訴事實同
一，僅因檢察官對此部分犯罪行為之評價不同，認被告等係構成
藏匿人犯罪，誤引刑法第一百六十四條第一項法條，事實審法院
依刑事訴訟法第三百條規定，變更檢察官所引起訴法條，而檢察
官起訴之犯罪事實，經變更起訴法條而為有罪之判決時，該事實
既構成犯罪，且已變更罪名，即無再就檢察官所引用之罪名諭知
無罪，或於理由內說明不另為無罪之諭知之可言。原判決以甲○
○等人顯無藏匿人犯之犯意，所為尚不構成藏匿人犯罪，檢察官
認甲○○等涉有藏匿人犯罪，尚有未洽，惟與刑法第一百六十三
條第一項之罪，其侵害之基本事實同一為由，變更檢察官所引應
適用法條，其理由之說明雖稍嫌簡略，然於判決本旨不生影響，
依刑事訴訟法第三百八十條規定，甲○○上訴意旨（四）所為之
指摘，尚難據為適法之第三審上訴理由。至共同實行犯罪行為之
人，在合同意思範圍以內，各自分擔犯罪行為之一部，相互利用
他人之行為，以達其犯罪之目的者，即應對於全部所發生之結果
共同負責，不以全體均參與各個實行犯罪構成要件之行為為必要
。原判決綜合卷內證據資料，參互研析判斷，以甲○○、乙○○
、丙○○、丁○○、戊○○等五人與已確定之魏添火、吳忠、楊
明春、吳清隆、吳傳世，均違反修正前台灣地區與大陸地區人民
關係條例第十五條第一款不得使大陸地區人民非法進入台灣地區
，及第二十八條之一第一項規定，依修正後刑法第三十一條第一
項，共犯同條例第七十九條第一項、第八十條第一項之罪；甲○
○、乙○○、丙○○、丁○○、戊○○五人，與不具公務員身分
之魏添火、黃浚瑋，基於共同犯意之聯絡，將三名不詳姓名年籍
之大陸偷渡女子，送至台北縣三重市，交與約定之不詳之人，係
共犯刑法第一百六十三條第一項之公務員縱放人犯罪；丁○○、
戊○○係負責將七名大陸偷渡客負責看守戒護至台南市○○○路
交岔口安順橋附近準備安排第二批逮捕時，因丁○○、戊○○應
注意能注意將逮捕之上開大陸偷渡客嚴加看守戒護，意疏未注意
看守戒護，致其中一名姓名、年籍不詳女偷渡客乘機逃逸而不知
去向，此部分所為應構成刑法第一百六十三條第二項過失致職務
上依法逮捕之人脫逃罪；甲○○、乙○○對明知之不實緝捕情形
，登載於共同掌管之員警工作紀錄簿上，所為係共犯刑法第二百
十三條公務員明知不實之事項，而登載於職務上所掌之公文書罪
，亦已詳敘斟酌取捨而得心證之理由。復以甲○○、乙○○分別
身為代理隊長、分隊長，對於丙○○、丁○○、戊○○等人安排
使大陸地區人民非法進入台灣地區及縱放大陸偷渡客整個計畫之
執行，均居於指揮監督之地位，且均知情，縱甲○○未親自參與
逮捕，但其以指揮者之角色指揮所屬人員安排大陸偷渡客將之逮
捕及將三名大陸偷渡客縱放，又乙○○雖僅參與第一次逮捕偷渡
客李依佑一人，第二次未親自逮逋其餘六名大陸偷渡客，但其亦
負責協調指揮之角色，有關大陸偷渡客之逮捕及縱放亦均參與其
中，並與甲○○將上開不實查緝大陸偷渡客之事項登載於所掌之
員警工作紀錄簿，不能僅以未親自參與逮捕，或僅參與逮捕大陸
偷渡客李依佑一人，而解免刑責。另以丙○○、丁○○已證實均
有向甲○○、乙○○報告，乙○○與丙○○通話內容，係雙方問
答對話，並非一方重複他方談話內容，丙○○、丁○○均明知使
大陸地區人民非法進入台灣地區，及縱放大陸偷渡客之行為違法
，縱係遵行隊長甲○○、分隊長乙○○指示所為，或僅負責與黃
浚瑋將偷渡客李依佑載由乙○○逮捕，未參與將三名女子載到台
北縱放，亦不能主張免除刑責。又依戊○○在台南縣調查站之自
白與丙○○、丁○○供證之事實相符，戊○○確有參與本件犯行
，亦不能以本非辦理專案偵查工作，查緝大陸偷渡客亦非其業務
職掌範疇，確因臨時獲派支援前開緝捕大陸偷渡客之任務云云而
免責，併加逐一論駁；經核亦屬事實審法院取捨證據及判斷其證
明力職權之適法行使。甲○○上訴意旨（五）、乙○○上訴意旨
（二）、丙○○及戊○○上訴意旨（二）對於原判決所為之論斷
，究竟如何違背經驗法則及論理法則，未依據卷內訴訟資料具體
指摘，僅執陳詞，漫就原判決已明白論斷之事項，再事爭辯，尤
非第三審上訴之合法理由。另偵查犯罪機關依法定程序監聽之錄
音，如已踐行調查證據程序，依刑事訴訟法第一百六十五條之一
之規定，本得採為認定犯罪事實之基礎。而依據監聽錄音製作之
譯文，為該監聽電話錄音之「衍生證據」，因僅為偵查犯罪機關
單方面製作，苟被告或訴訟關係人對其真實性有爭執，法院固應
依上開規定勘驗該監聽之錄音，踐行調查證據之程序，以確認該
監聽錄音譯文與錄音內容是否相符而具真實性。然若被告或訴訟
關係人對該錄音譯文內容之真實性並無爭執，法院本其職權，認
無贅行勘驗以確認該錄音譯文真實性之必要，逕依同法第一百六
十五條之規定，踐行法定調查程序後，採為認定被告有罪之基礎
，核與證據法則尚無違背。原判決復論敘本件係九十六年十二月
十一日前，由檢察官依司法警察機關聲請或依職權核發之通訊監
察書，尚非無效。而依監聽錄音所製作監聽錄音譯文，業經第一
、二審依法定調查證據程序而為調查，並為甲○○、乙○○、丙
○○、丁○○、戊○○於台南縣調查站及偵查中、已判決確定之
同案被告黃永興於台南縣調查站所不爭執，依法得為論罪證據，
而非監聽錄音譯文外之其他記載如括弧之文字記載（應係調查人
員依照錄音談話內容所作之註記）、稱謂及綽號部分，無證據能
力之理由。原判決所援引之八十八年三月八日電話監聽錄音帶譯
文，並無併引調查員自行添載有關括弧內（大陸客在場）、（抓
回去）等語之記載為斷罪依據，乙○○上訴意旨（三）指為違法
，顯非依據卷內資料而為具體之指摘，核與法律規定得為第三審
上訴理由之違法情形，不相適合。再犯罪應依證據認定之，無證
據不得認定犯罪事實，而認定犯罪事實所憑之證據，須適於為被
告犯罪事實之證明者，始可作為論罪之依據。被告之自白為證據
方法之一種，但依刑事訴訟法第一百五十六條第二項規定，被告
之自白，不得作為有罪判決之唯一證據，仍應調查其他必要之證
據，以察其是否與事實相符；又貪污治罪條例第五條第一項第二
款利用職務上之機會詐取財物罪，乃刑法詐欺罪之特別規定，應
以公務員有為自己或第三人不法所有意圖之主觀犯意存在，並表
現於外，在客觀上假借或有利用職務上可乘之一切事機，以欺罔
手段，使相對人陷於錯誤而交付財物，以遂其獲取不法所有犯意
之目的者為構成要件。其尚未達於犯罪既遂程度之未遂罪，亦以
著手於犯罪之實行而不遂，或不能生犯罪之結果，始足當之，此
與著手以前所為之準備行為，迥然有別。原判決復以公訴意旨略
稱：甲○○、乙○○、丙○○、丁○○、戊○○利用使人前往大
陸地區載運違反國家安全法，未經許可入境之大陸偷渡客進入台
灣，並加以逮捕之機會，簽呈向上級長官虛報破案獎金新台幣一
萬零五百元，惟上級迄未核撥因而未遂等情，因認甲○○等人亦
涉犯貪污治罪條例第五條第二項、第一項第二款利用職務上機會
詐取財物未遂罪嫌。但經審理結果，以上訴人等之目的係為刑事
績效，尚無法遽認所為係為虛報破案獎金，並無證據足以證明甲
○○、乙○○（即黃裕達）、丙○○、丁○○、戊○○有何為自
己不法所有之意圖；且依卷附行政院海岸巡防署海洋巡防總局八
十九年八月十七日（89）洋局偵字第二三０四號、九十三年十二
月十七日洋局偵字第０九三００三三二八五號函意旨，本件在水
上警察局第四警察隊改制前後均查無辦理申請獎金及敘獎等相關
手續，亦未遞送相關資料至上級機關，有該函在卷可憑。雖丙○
○、丁○○、甲○○供述已申請上級核撥本次查緝獎金，尚未獲
核撥，但無證據證明其等所述為真，乃對渠等為有利即尚未著手
之認定，認不構成利用職務上機會詐取財物未遂罪，而不另為無
罪之諭知，核與證據法則無違。檢察官上訴意旨置原判決此部分
所為明白論斷於不顧，指摘原審調查職責未盡，難認已符合首揭
法定之第三審上訴要件。至有利於被告之證據不採納及應於審判
期日調查之證據，係指該證據倘予採納或經調查所能證明者，得
以推翻原審判決所確認之事實，而得據以為不同之認定而言。如
非事理所必然，或係無從調查之證據方法，即欠缺其調查之必要
性，縱未調查，或未於理由特加說明，均與所謂違背法令之情形
不相適合。檢察官上訴意旨指原判決未調查丙○○等是否陳報上
級申領破案獎金，已著手利用職務上機會詐取財物行為而未遂；
甲○○上訴意旨（六）指丁○○、丙○○二人於調查站筆錄之記
載文字部分相同，原判決未調查是否出於丁○○、丙○○之自由
意思；丁○○（即林俊卿）上訴意旨指原審未依聲請傳喚承辨檢
察官王森榮到庭作證，以明案情；丙○○、戊○○上訴意旨（三
）指原判決對有利被告部分未依職權調查，且均未說明有利於被
告之證據不予採納之理由，有查證未盡及理由不備之違法云云。
惟上開所指各節，或已依法調查，事證明確，或未指出具體之調
查證據方法，欠缺其調查之必要性，或依其所指調查結果所能證
明者，不足以推翻原判決所確認之事實；或僅憑己見，泛言應調
查證據未調查，原審縱未加調查，或未於理由說明，均非適法上
訴第三審之理由。末查，刑事被告之上訴，以受有不利益之判決
，為求自己利益起見請求救濟者，始得為之，無許其為自己不利
益上訴，以符上訴制度之本意。原判決已認定公訴意旨以甲○○
、乙○○（即黃裕達）、丙○○、林俊卿（即林俊卿）、戊○○
故意使人前往大陸地區載運未經許可入境之大陸偷渡客進入台灣
，要求大陸偷渡客打電話回大陸報平安，再由渠等家人各交付費
用二萬五千元至三萬元人民幣予大陸蛇頭，並由大陸蛇頭將部分
款項轉寄魏添火，而使魏添火獲得利益，涉犯貪污治罪條例第六
條第一項第四款圖利罪嫌部分，因無積極證據足資證明魏添火或
大陸蛇頭有何得利之結果，與修正後貪污治罪條例圖利罪之構成
要件顯不相當，認此部分罪嫌不足而不另為無罪之諭知，並非不
利於被告等。甲○○上訴意旨（七）以原審認定魏添火或大陸蛇
頭有無收到每位偷渡客各人民幣二萬五千元至三萬元，有事實與
理由矛盾之違誤云云，尤非適法之第三審上訴理由。其餘上訴意
旨，或為單純事實之爭執；或原審已加審酌、論斷，屬其職權之
適法行使，任意指摘原判決違背法令，仍難認已符合首揭法定第
三審上訴之要件。檢察官及甲○○、乙○○、丙○○、丁○○、
戊○○就此等部分之上訴，均違背法律上之程式，應併予駁回。
貳、關於丁○○、戊○○所犯公務員過失致職務上依法逮捕之人
脫逃部份：
按刑事訴訟法第三百七十六條所列各罪之案件，經第二審判決者
，不得上訴於第三審法院。丁○○、戊○○就其等所犯公務員過
失致職務上依法逮捕之人脫逃罪部分，不服原判決提起上訴。惟
原判決就其二人上開犯行，係論以刑法第一百六十三條第二項之
罪，其法定本刑為六月以下有期徒刑，核屬刑事訴訟法第三百七
十六條第一款之案件。既經第二審判決，自不得上訴於第三審法
院，丁○○、戊○○就此部分猶一併提起上訴，顯為法所不許，
其等此部分之上訴，亦均應予駁回。
據上論結，應依刑事訴訟法第三百九十五條前段，判決如主文。
中    華    民    國  九十八  年    四    月  二十三  日
                      最高法院刑事第八庭
                          審判長法官  洪  文  章
                                法官  王  居  財
                                法官  郭  毓  洲
                                法官  黃  梅  月
                                法官  邱  同  印
      本件正本證明與原本無異
                                      書  記  官
中    華    民    國  九十八  年    四    月  二十七  日
                                                      Ｅ


司法院資訊處製作；財團法人民間司法改革基金會備份。
